Inventaris van het archief van de Traditiecommissie Krijgsmacht (TCK) van het Ministerie van Defensie, (1958) 1959-2001
Nationaal Archief, Den Haag
Ministerie van Defensie: Traditiecommissie Krijgsmacht (TCK)
Defensie / Traditiecommissie Krijgsmacht
1958-2001
merendeel 1959-2001
5312
1.30 meter; 33 inventarisnummers.
Normale geschreven, getypte en gedrukte documenten, geen bijzondere handschriften.
Nationaal Archief, Den Haag
Traditiecommissie Krijgsmacht (TCK)
Het archief bevat stukken met betrekking tot beheer en behoud van militair-cultureel erfgoed, militaire musea en historische krijgsmachtverzamelingen. Verder stukken betreffende het ontwerpen van vlaggen, vaandels, uniformen, onderscheidingstekens etc., alsmede wet- en regelgeving daaromtrent, en betreffende protocollaire aangelegenheden.
Archiefvorming
Geschiedenis van de archiefvormer
De volledige historische achtergronden en ontwikkelingen van de Traditiecommissie Krijgsmacht zijn uitgebreid beschreven in de volgende publicatie:
50. Te land, ter zee en in de lucht. Een institutioneel onderzoek naar taken en handelingen op het beleidsterrein militaire operatiën van het ministerie van Defensie en voorgangers, 1945-1993 (samenstelling: A.D.M. Bakker, F. van Dijk, drs. F. van der Doe, dr. B Jaski, drs. L. Verbeek; ISBN 90-74442-63-3), 's-Gravenhage 1998
.
Het beleidsterrein militaire operatiën
De grondslag voor de overheidstaken op het gebied van de Nederlandse defensie is gelegen in het Statuut voor het Koninkrijk der Nederlanden, waarin ondermeer wordt verklaard dat "de handhaving van de onafhankelijkheid en de verdediging van het Koninkrijk" een aangelegenheid van het Koninkrijk is. De Grondwet stelt vervolgens: "tot bescherming der belangen van de staat is er een krijgsmacht, bestaande uit vrijwillig dienenden en dienstplichtigen" en "de regering heeft het oppergezag over de krijgsmacht".
Artikel 3, lid 1, Statuut van het Koninkrijk der Nederlanden 1954 (Stb. 503), zoals gewijzigd in 1975 (Stb. 617) en 1985 (Stb. 148 en 452). Artikel 98, lid 1 en 2, Grondwet 1987 (Stb. 458).
Op grond van de in het Statuut en de Grondwet neergelegde bepalingen kan de hoofddoelstelling op het taakgebied defensie geformuleerd worden als het met militaire middelen handhaven van de in- en uitwendige veiligheid van het Koninkrijk der Nederlanden. Om deze hoofddoelstelling en de daaruit voortvloeiende taken uit te kunnen voerden namens de regering tot 1959 de ministers van Marine en van Oorlog het gezag uit over de krijgsmacht; sinds 1959 is dit de minister van Defensie. Het Ministerie van Defensie beschikt over een krijgsmacht, die bestaat uit vier (krijgsmacht)delen: de Koninklijke Marine, de Koninklijke Landmacht, de Koninklijke Luchtmacht en de Koninklijke Marechaussee. Deze organisatie schept het kader voor militair personeel om effectief gebruik te maken van militair materieel.
De opbouw en instandhouding van militair personeel en materieel is echter geen doel op zich, maar vormt een randvoorwaarde om tot de uitvoering van de hoofddoelstelling te komen. De beleidsterreinen militair personeel en militair materieel, alsmede andere taakvelden die als randvoorwaarden kunnen worden beschouwd, zijn reeds beschreven in andere institutionele onderzoeken. Het beleidsterrein militaire operatiën behelst de daadwerkelijke uitvoering van de handhaving van de in- en uitwendige veiligheid van het Koninkrijk der Nederlanden, en een deel van de voorbereiding daarvan. Het wordt onderverdeeld in vier subdoelstellingen, de zogenaamde taakvelden:
Deze deeltaakvelden zijn enigszins anders geformuleerd dan de "officiële" subdoelstellingen zoals weergegeven in 1.2 van het RIO, om ze beter aan te laten sluiten op de titels van de hoofdstukken waarin ze worden behandeld.
Het zorgdragen voor de territoriale verdediging van het Koninkrijk der Nederlanden.
Het in bondgenootschappelijk verband leveren van een bijdrage aan de verdediging van het bondgenootschappelijk verdragsgebied.
Het in internationaal verband leveren van een bijdrage aan internationale vrede en veiligheid.
Het verlenen van militaire bijstand en steun in het openbaar belang.
Deze taakvelden overlappen elkaar gedeeltelijk, zeker wat de beleidsvoorbereiding en -evaluatie betreft. Het aantal handelingen dat hieruit voortvloeit zijn voor alle vier taakvelden hetzelfde, zoals bijvoorbeeld het voorbereiden en bepalen van het Defensiebeleid, het instellen, wijzigen, verplaatsen en opheffen van organisatieonderdelen of het voorbereiden van het overleg met en het informeren van de Staten-Generaal. In plaats van al deze handelingen apart op te nemen in de hoofdstukken die de taakvelden beschrijven is gekozen om ze op te nemen in een aparte lijst met algemene handelingen. De handelingen die voor de respectievelijke taakvelden overblijven zijn voornamelijk gerelateerd aan wet- en regelgeving en de uitvoering van beleid door de (afdelingen van) de krijgsmachtdelen.
Voor deze toegang is taakveld I van belang. Dit beslaat kort gezegd de verdediging van het Nederlandse territorium en dat van de Nederlandse Antillen. De territoriale verdediging van Nederlands-Indië, Nieuw-Guinea en Suriname is in dit institutioneel onderzoek buiten beschouwing gelaten - afgezien van de beleidsmatige voorbereiding daarvan - daar de onderhavige archieven (die gedeeltelijk al zijn bewerkt) niet aan een PIVOT-onderzoek zullen worden onderworpen, gezien hun specifieke karakter en het feit dat het beschrijven van handelingen voor toekomstige archiefselectie niet meer van toepassing is op deze gebieden.
Naast de beschrijving van het wettelijke kader voor de uitoefening van het militair gezag onder oorlogsomstandigheden en aanverwante maatregelen en bevoegdheden, komt in hoofdstuk 4 van het RIO voornamelijk de (voorbereiding van de) uitoefening van de territoriale verdediging aan de orde. In vredestijd worden militairen geoefend en voorbereid op hun taken, en wordt gezorgd voor een optimale mobiliteit, communicatie en veiligheid. Randvoorwaarden die ook in dit hoofdstuk zijn opgenomen zijn ceremoniële en protocollaire aangelegenheden die verband houden met de traditie en het gezicht van de krijgsmacht, en het verwerven van en toezicht houden op militaire (oefen)terreinen en het aanleggen van strategische verdedigingswerken die buiten het beleidsterrein rijkshuisvesting vallen. Deze aspecten komen alle terug in de territoriale verdediging van de Nederlandse Antillen, waar zich echter ook enige specifieke aspecten voordoen met betrekking tot de militaire taken aldaar.
Deze tekst is (vrijwel) letterlijk overgenomen uit PIVOT-rapport nr. 50 blzn. 21 en 22, onder punt 3.1 Overheidstaken op het beleidsterrein militaire operatiën.
De Traditiecommissie Krijgsmacht
In 1959 wordt de in deze IT beschreven Traditiecommissie Krijgsmacht (TCK) opgericht. Deze commissie, die rechtstreeks onder de minister ressorteert, heeft als voornaamste taak het adviseren van de minister en de onder deze ressorterende autoriteiten inzake het voorbestaan van de tradities van de krijgsmachtdelen te bewerkstelligen.
Voor militairen is het dragen van bepaalde uiterlijke kenmerken noodzakelijk om zich te onderscheiden van de burgermaatschappij en militairen van andere mogendheden. Het militaire uniform laat tevens zien tot welk krijgsmachtdeel een persoon behoort en welke rang hij bekleedt. Daarnaast kunnen eenheden en grotere verbanden zich onderling onderscheiden. De kenmerken van militaire vlieg-, voer- en vaartuigen worden door de minister van Defensie, soms in samenwerking met ambtsgenoten, vastgesteld. De uiterlijke kenmerken van de militaire organisatieonderdelen gaan vaak terug naar een bestaande traditie, en de bepaling ervan wordt zorgvuldig ter hand genomen. Dit geldt vooral voor de vlaggen, vaandels en standaarden (inclusief de opschriften daarop) van de krijgsmachtdelen en afzonderlijke eenheden, die bij KB worden toegekend of gewijzigd. De TCK adviseert de minister hierover. De voorzitter doet ook verslag aan de minister van zijn inspecties over de in rijksgebouwen ondergebrachte korps- en studieverzamelingen en traditiekamers, waarvan de beheerders door de TCK worden begeleid. Het uiterlijk van militaire uniformen en tenuen, de onderscheidingstekenen daarop en de onderhavige kledingsvoorschriften worden door de minister van Defensie bepaald. In de periode 1945-1955 werd hij hierover geadviseerd door de Commissie Uniformen en Tenuen (Uniformcommissie).
In de traditie- en uniformcommissies hadden ook de hoofden van de secties militaire geschiedenis van de krijgsmachtdelen zitting. Hun secties hielden zich zowel bezig met beleidsvoorbereidende onderzoeken als studies naar de historie van (onderdelen van) de krijgsmacht, om zo het besef van traditie binnen de krijgsmacht levend te houden.
Vlaggen en vaandels, uniformen en tenuen, evenals medailles en decoraties, konden niet zonder meer gevoerd of gedragen worden. In bepaalde gevallen werd bij KB besloten wanneer dit toegestaan, bijvoorbeeld de gelegenheden waarbij het dragen van ridderorden, eretekenen en medailles der zeemacht was toegestaan, en het dragen van het militaire uniform in het buitenland, waarvoor de minister van Defensie een vergunning diende te verlenen.
In andere gevallen werden hierover door of namens de minister van Defensie bepalingen uitgevaardigd, die ook op algemene zaken betrekking konden hebben, zoals het op correcte wijze dragen van decoraties of het geven van eerbewijzen. In het verlengde hiervan lagen bepalingen over hoe ceremoniële en protocollaire aangelegenheden dienden te worden uitgevoerd.
Deze tekst is (vrijwel) letterlijk overgenomen uit PIVOT-rapport nr. 50 blz. 136 en 137 onder punt 4.4. "Ceremonie, protocol en traditie".
Geschiedenis van het archiefbeheer
Er is uit het archief niet op te maken door wie het in de eerste periode beheerd is. Bij de oprichting van de Traditiecommissie Krijgsmacht is niet aangegeven wie de secretaris was. Voor vergaderingen werd over het algemeen een notulist (veelal een vrouwelijke officier) aangetrokken van de Staf van het Comité Verenigde Chefs van Staven. Veel van de uitgaande post werd persoonlijk getypt door de voorzitter dan wel door hem in een minute geschreven en door een willekeurige typiste van het ministerie uitgewerkt. Later was de secretaris een officier die deze taak als neventaak verrichtte naast zijn normale dagtaak. De officier behoorde aanvankelijk tot de Staf van het Comité Verenigde Chefs van Staven.
Vanaf 1970 was de secretaris verantwoordelijk voor het beheer van het archief. Het secretariaat was vanaf 1970 gevestigd bij de Staf van de Inspecteur-Generaal der Krijgsmacht op de Zwaluwenberg te Hilversum. De functie van secretaris werd op dat moment (toevallig) uitgevoerd door de hoofdofficier toegevoegd (HOT) van de Inspecteur-Generaal der Krijgsmacht (IGK). Tot die tijd had Z.K.H. Prins Bernhard bepaald dat, al naar gelang de onderwerpen, er steeds een officier van KL, KM of KLu van zijn staf de vergaderingen TCK zou bijwonen.
Het werk verbonden aan het secretariaat was vrij gering van omvang. (Uit die periode soms twee jaargangen post in één ordner, tegen latere jaargangen van drie ordners per jaar.)
Bij brief van de secretaris-generaal van 24 november 1978, nummer 399.829/K werd vastgesteld dat het secretariaat in den vervolge zou worden vervuld door een officier van de Staf van de IGK. Een toevalligheid verbonden aan de persoon als secretaris werd derhalve regel, alhoewel de IGK formeel geen functionele band had en heeft met de TCK. De betrokken hoofdofficieren toegevoegd hadden uit hoofde van hun belangstelling ook zitting in de TCKL en Uniformcommissie KL, waar de IGK formeel evenmin binding mee had. De vertegenwoordiging IGK in beide laatstgenoemde commissies is dan ook al enige jaren geleden beëindigd.
Het archief over de periode 1959 - 2000 is op 13 maart 2002 aan het Centraal Archievendepot (CAD) overgedragen door de toenmalige secretaris, majoor der Cavalerie b.d. W.L. Plink. Het archief was geordend in een serie van ingekomen en minuten van uitgaande stukken. Er was een aantal agenda's en een over een aantal jaren vervaardigde index aanwezig. Omdat deze zeer incompleet en daardoor niet meer als toegang bruikbaar waren is besloten ze te vernietigen. Op het archief was voordien nog nooit een selectie toegepast. Op 23 april 2002 is door bovengenoemde secretaris de jaargang 2001 overgedragen.
De verwerving van het archief
Het archief is krachtens bepalingen van de Archiefwet overgebracht.
Inhoud en structuur van het archief
2.13
Selectie en vernietiging
Het archief had voor de aanvang van de selectie een omvang van 2,5 strekkende meter. Uit het archief zijn ingevolge de Selectielijst Militaire Operatiën (actualisatie 2003 + rectificatie juli 2005), handeling nrs. 249 en 250 en de Lijst van voor vernietiging in aanmerking komende stukken van het Ministerie van Defensie, versie maart 2006, hoofdstuk Algemeen, nrs. 1, 4 en 5, documenten voor vernietiging afgescheiden. Aangetroffen dubbele exemplaren waarop zich geen aantekeningen bevonden, zijn ook verwijderd. Het archief heeft na bewerking een omvang van 1,5 strekkende meter.
Ordening van het archief
Het archief heeft betrekking op één beleidsterrein. Met een beleidsterrein wordt bedoeld een afgebakend onderwerp van overheidsbemoeienis, in dit geval dus: "militaire operatiën".
Het archief is onderverdeeld naar handeling. Per handeling zijn de beschrijvingen van de dossiers vermeld. Een handeling wordt verricht door een actor ter uitvoering van een taak, of op grond van een wettelijke bevoegdheid. Een actor is een overheidsinstelling die bevoegd is zelfstandig op te treden (bijvoorbeeld een minister) binnen het beleidsterrein. Op een beleidsterrein treden meerdere actoren handelend op.
Aanwijzingen voor de gebruiker
Openbaarheidsbeperkingen
Volledig openbaar.
Materiële beperkingen
Andere toegang
Het archief was aanvankelijk beschreven in de Institutionele Toegang: 5.050.5312 - Institutionele Toegang op het gegevensbestand Traditiecommissie Krijgsmacht (TCK), (1958) 1959-2001 met betrekking tot het beleidsterrein Militaire Operatiën.
Aanvraaginstructie
Openbare archiefstukken kunnen online worden aangevraagd en gereserveerd. U kunt dit ook via de terminals in de studiezaal van het Nationaal Archief doen. Om te kunnen reserveren dient u de volgende stappen te volgen:
U maakt een profiel aan op www.gahetna.nl, en logt vervolgens in
Via de archiefinventaris (alleen de beschrijvingen met rode nummers) selecteert u het gewenste archiefstuk door op de knop 'Reserveren' te klikken
In het volgende scherm geeft u aan op welke dag u het archiefstuk wilt inzien
Indien u zich bevindt in de studiezaal en een tafelnummer heeft ontvangen kunt u dit nummer vermelden. Als u geen tafelnummer heeft kunt u tafelnummer 777 laten staan
Vervolgens bevestigt u uw reservering door deze te versturen.
Verwant materiaal
Beschikbaarheid van kopieën
Verwante archieven
Het archief van de voorganger van de TCK, de Commissie tot handhaving der tradities der Koninklijke Landmacht, is beschreven in de inventaris van het archief van de Commissie tot handhaving der tradities der Koninklijke Landmacht (Traditiecommissie), 19 augustus 1946 - 28 januari 1959, (1934) 1946 - 1958 (1959) en van de Traditiecommissie Koninklijke Landmacht. Opgericht 24 oktober 1963. (1937) 1963 - 1997. Dit archief bevindt zich bij de secretaris van de Traditiecommissie Koninklijke Landmacht.
Beschrijving van de series en archiefbestanddelen
- Het voorbereiden, (mede)vaststellen, coördineren en evalueren van het Defensiebeleid inzake militaire operationele aangelegenheden 1976-2000, 1
  Actor: de minister van Defensie
  - Beleid met betrekking tot het beheer en behoud van het militair-cultureel erfgoed in Nederland, 1990-2000; 1
    Met lacunes
  - Eindrapport van het project Militaire Geschiedenis, 1995; 2
- Het instellen, wijzigen, verplaatsen en opheffen van ministeriële organisatie-eenheden op het beleidsterrein militaire operatiën 1958-2001, 3
  - Wijziging taakstelling, samenstelling en instructie, 1958-2001; 3
- Het instellen, wijzigen, verplaatsen en opheffen van operationele eenheden (paraat/mobilisabel) van de krijgsmacht 1960-2001, 24
  - Naamgeving, infrastructuur en afstoten van kazernes en andere militairen objecten, 1960-1997; 4
  - Registratie en huisvesting van historische korps- en overeenkomstige verzamelingen, 1970-2000; 5-6
    - 1970-1994, 5
    - 1995-2000, 6
  - Samenwerking tussen de Vereniging Luchtvaartmuseum Twenthe en de Vliegbasis Twenthe, 2000-2001; 7
- Het opstellen van periodieke verslagen inzake ontwikkelingen betreffende het beleidsterrein militaire operatiën 1956-2001, 32
  - Verslagen van vergaderingen, 1956-2001; 8-10
    - 1956-1980, 8
    - 1981-1990, 9
    - 1991-2001, 10
  - Verslagen van inspectie-, advies- en assistentiebezoeken, 1958-2001; 11-13
    - 1958-1995, 11
    - 1996-1998, 12
    - 1999-2001, 13
  - Notulen van vergaderingen van de werkgroep Traditie, 1961-1962; 14
  - Jaarverslagen, 1982-2001; 15
- Het ontwerpen van militaire vlaggen, vaandels en standaarden, uniformen, tenuen en onderscheidingstekens en nationaliteits- en inschrijvingskenmerken aan militaire voer-, vlieg- en vaartuigen 1959-2001, 92
  - Vaandels en standaarden en toebehoren, (militaire) vlaggen, vanen, uniformen, onderscheidingstekens, emblemen en medailles, 1959-2001; 16
  - Onderscheidingsvlag Rampenbrigade, nestel voor Adjudant van de Krijgsmacht en Krijgsmachtdeeladjudanten, reservespeld voor vrijwilligers in historische verzamelingen, 1969-2001; 17
  - Afschaffen van het dagelijkse tenue voor dienstplichtige militairen van de Koninklijke Landmacht, 1993; 18
- Het voorbereiden en vaststellen van wet- en regelgeving inzake het toekennen en vertonen van militaire vlaggen, vaandels en standaarden, uniformen, tenuen en onderscheidingstekens en nationaliteits- en inschrijvings-kenmerken aan militaire voer-, vlieg- en vaartuigen, zo nodig in overleg met de vakminister 1960-2001, 93
  - Vaandels en standaarden en toebehoren, (militaire) vlaggen, vanen, uniformen, onderscheidingstekens, emblemen en medailles, 1960-2001; 19
- Het voorbereiden en vaststellen van wet- en regelgeving over de procedures aangaande ceremoniële en protocollaire aangelegenheden 1960-2001, 95
  - Aanpassing regeling voor de handhaving van de traditie bij de Koninklijke Landmacht en de regeling afleggen eed of belofte, 1960-1998; 20
  - Koninklijke, nationale en uitzendvlag, vaandels en standaarden, ceremonieel en protocol, 1962-2001; 21
  - Wijziging dragen en herziening van orde- en onderscheidingstekenen, 1965-2000; 22
  - Herziening defileer- en inspectiemarsen en signaal bij herdenkingen c.q. kransleggingen, 1976-2000; 23
  - Regelingen voor schenking, onderhoud en beheer van overtollige rijksgoederen aan stichtingen, historische en korpsverzamelingen en musea, 1984-1999; 24
  - Vrijwilligers bij de militaire musea, traditiekamers en overeenkomstige verzamelingen, 1995-2001; 25
- Het vaststellen van niet-beleidsvoorbereidende studies op militair historisch gebied 1995-2001, 99
  - Voorstel tot invoering van automatiseringssystemen binnen de militaire musea, traditiekamers en historische verzamelingen, 1995-2001; 26
  - Voorstel gedaan door de stichting "Wachters aan de Lek" voor het behoud van de forten Honswijk en Everdingen, in het kader van het behoud en beheer van militair historisch erfgoed, 2001; 27
  - Onderzoek Algemene Rekenkamer inzake de inventarisatie van achterstanden in het collectiemanagement van militair erfgoed, 2001; 28
- Het voorbereiden en vaststellen van aanwijzingen, richtlijnen en voorschriften voor de uitvoering van het beleid op het gebied van operationele militaire bedrijfsveiligheid bij de krijgsmachtdelen 1996 2001, 126
  - Regeling (niet-geautoriseerde) vuurwapens en munitie in militaire historische verzamelingen en Protocol wapens en munitie in verzamelingen in de krijgsmacht, 1978-2001; 29
  - Richtlijnen voor het beheer van radioactieve instrumenten in militaire musea en historische verzamelingen, 1996-2000; 30
  - Aanpassing van de toegangsregeling van bezoekers aan musea en historische krijgsmachtverzamelingen, 2001; 31
- Het benoemen van vertegenwoordigers van de minister van Defensie in delegaties, commissies, werkgroepen, stuurgroepen etc. ten behoeve van (inter)nationaal overleg inzake militaire operationele aangelegenheden gebaseerd op wet- en regelgeving 1960-2000, 232
  - Wijzigingen in de samenstelling van de Traditiecommissie, 1960-2000; 32
- Het vaststellen van programma's schema's draaiboeken en dergelijke ten behoeve van ceremoniële en protocollaire aangelegenheden 1976-2001, 251
  - Instructie- en voorlichtingsdagen en conferenties, 1976-2001; 33